ACORDAO-COMPLETO-2424027

ACÓRDÃO 7809/2021 ATA 16/2021 - SEGUNDA CÂMARA

VISTOS, relatados e discutidos estes autos de Tomada de Contas Especial instaurada pelo Ministério do Turismo (MTur) em desfavor do Sr. Carlos Riginik Junior, ex-prefeito de Bom Jesus dos Perdões/SP (gestão 2009-2012) , em razão da impugnação total das despesas decorrentes de irregularidades na execução física do objeto do Convênio 704217/2009 (Siafi/Siconv 704217) , celebrado entre o MTur e o Município, que teve por objeto incentivar o turismo por meio do apoio à realização do evento intitulado "14ª Festa do Peão de Boiadeiro de Bom Jesus dos Perdões/SP".
	ACORDAM os Ministros do Tribunal de Contas da União, reunidos em Sessão da Segunda Câmara, ante as razões expostas pelo Relator, e com fundamento nos arts. 1º, inciso I, 16, inciso III, alínea c, e § 2º da Lei 8.443/1992, c/c os arts. 19 e 23, inciso III, da mesma Lei, com arts. 1º, inciso I, 209, inciso III, e § 5º, 210 e 214, inciso III, do Regimento Interno, em:
	9.1. considerar revel o Sr. Carlos Riginik Junior para todos os efeitos processuais;
	9.2. julgar irregulares as contas do Sr. Carlos Riginik Junior e condená-lo ao pagamento da quantia a seguir especificada, com a fixação do prazo de 15 (quinze) dias, a contar da notificação, para comprovar, perante o TCU (art. 214, inciso III, alínea "a", do Regimento Interno) , o recolhimento da dívida aos cofres do Tesouro Nacional,, atualizada monetariamente e acrescida dos juros de mora, calculados a partir da data discriminada, até a data do recolhimento, abatendo-se na oportunidade a quantia eventualmente ressarcida, na forma da legislação em vigor:
	Valor original (R$) 
	Data da ocorrência

	124.420,50
	15/10/2009

	9.3. aplicar ao Sr. Carlos Riginik Junior a multa prevista no art. 57 da Lei 8.443/1992, no valor de R$ 25.000,00 (vinte e cinco mil reais) , com a fixação do prazo de 15 (quinze) dias, a contar das notificações, para comprovar, perante o TCU (art. 214, inciso III, alínea 'a', do Regimento Interno) , o recolhimento da dívida aos cofres do Tesouro Nacional, atualizada monetariamente desde a data deste acórdão até a do efetivo recolhimento, se for paga após o vencimento, na forma da legislação em vigor; 
9.4. autorizar, antecipadamente, caso seja requerido, o pagamento das dívidas decorrentes em até 36 (trinta e seis) parcelas mensais e consecutivas, nos termos do art. 26 da Lei 8.443/1992, c/c o art. 217 do Regimento Interno/TCU, fixando-se o vencimento da primeira parcela em 15 (quinze) dias, a contar do recebimento da notificação, e o das demais a cada 30 (trinta) dias, devendo incidir sobre cada uma os encargos devidos, na forma prevista na legislação em vigor, alertando os responsáveis que a falta de comprovação do recolhimento de qualquer parcela importará o vencimento antecipado do saldo devedor, nos termos do art. 217, § 2º, do Regimento Interno-TCU;
9.5. autorizar a cobrança judicial das dívidas, caso não atendidas as notificações, nos termos do art. 28, inciso II, da Lei 8.443/1992;
9.6 encaminhar cópia do presente Acórdão ao Procurador-Chefe da Procuradoria da República no Estado de São Paulo, nos termos do § 3º do art. 16 da Lei 8.443/1992, c/c o § 7º do art. 209 do Regimento Interno do TCU, para adoção das medidas que entender cabíveis, informando-lhe que o inteiro teor da deliberação pode ser consultado no endereço www.tcu.gov.br/acordaos;
9.7. enviar cópia do Acórdão ao Ministério do Turismo (MTur) e ao responsável, para ciência, informando que a presente deliberação, acompanhada do Relatório e do Voto que a fundamentam, está disponível para a consulta no endereço www.tcu.gov.br/acordaos, além de esclarecer que, caso requerido, o TCU poderá fornecer sem custos as correspondentes cópias, de forma impressa.

Tomada de Contas Especial instaurada pelo Ministério do Turismo (MTur) em desfavor do Sr. Carlos Riginik Junior, ex-prefeito de Bom Jesus dos Perdões/SP (gestão 2009-2012), em razão da impugnação total das despesas, decorrente de irregularidades na execução física do objeto do Convênio 704217/2009 (Siafi/Siconv 704217), celebrado entre o MTur e o Município, que teve por objeto incentivar o turismo por meio do apoio à realização do evento intitulado 14ª Festa do Peão de Boiadeiro de Bom Jesus dos Perdões/SP.

Segunda Câmara

Prefeitura Municipal de Bom Jesus dos Perdões - SP.

3. Interessados/Responsáveis:
3.1. Interessado: Ministério do Turismo (CNPJ 05.457.283/0001-19).
3.2. Responsável: Carlos Riginik Junior (CPF XXX.304.708-XX).

13.1. Ministros presentes: Augusto Nardes (na Presidência), Aroldo Cedraz (Relator) e Raimundo Carreiro.
13.2. Ministro-Substituto convocado: Marcos Bemquerer Costa.
13.3. Ministro-Substituto presente: André Luís de Carvalho.

AROLDO CEDRAZ

Trata-se de Tomada de Contas Especial instaurada pelo Ministério do Turismo (MTur) em desfavor do Sr. Carlos Riginik Junior, ex-prefeito de Bom Jesus dos Perdões/SP (gestão 2009-2012) , em razão da impugnação total das despesas, decorrente de irregularidades na execução física do objeto do Convênio 704217/2009 (Siafi/Siconv 704217) , celebrado entre o MTur e o Município (peça 5) , que teve por objeto incentivar o turismo por meio do apoio à realização do evento intitulado "14ª Festa do Peão de Boiadeiro de Bom Jesus dos Perdões/SP".
2.	No âmbito deste Tribunal, após regular tramitação, a Secretaria de Controle Externo de Tomada de Contas Especiais (Secex-TCE) analisou, no mérito, o feito, cuja instrução, por esclarecedora, reproduzo abaixo como parte deste Relatório (Peças 78 a 80) :
	"[...] HISTÓRICO
Conforme disposto na cláusula quinta do Convênio (peça 5, p. 7) , foram previstos R$ 130.968,75, para a execução do objeto, dos quais R$ 124.420,50 seriam repassados pelo concedente e R$ 6.548,25 corresponderiam à contrapartida.
Dos recursos federais previstos no Plano de Trabalho, foram repassados R$ 124.420,50 em parcela única, creditados na conta vinculada, mediante a Ordem Bancária 2009OB801581, de 15/10/2009 (peça 7) .
O ajuste vigeu no período de 23/7/2009 a 23/10/2009, prorrogado de ofício para 29/11/2009 (peça 57, p. 56) , e previa a apresentação da prestação de contas até 29/12/2009, 30 dias a contar do término da vigência, conforme cláusula décima segunda do convênio (peça 5, p. 13) .
A presente Tomada de Contas Especial foi motivada pela impugnação total das despesas, decorrente de irregularidades na execução física do objeto do Convênio 704217/2009, nas análises proferidas na Nota Técnica de Reanálise 219/2014 (peça 26) , no Parecer de Reanálise Técnica 0324/2014, com Despacho da Coordenação Geral de Monitoramento, Fiscalização e Avaliação de Convênios (peça 32) e na Nota Técnica de Reanálise Financeira 0057/2016 (peça 34) , relativas à execução física e financeira, respectivamente, de forma que não foram apresentados, pelo convenente, elementos suficientes para emissão de parecer técnico conclusivo a respeito do cumprimento do objeto do convênio.
Em termos específicos, as contas foram impugnadas, em sua totalidade, em virtude da não apresentação, pelo responsável, dos seguintes documentos, mesmo após ter sido instado a fazê-lo pelo órgão repassador (peça 52 - Relatório de Auditoria 913/2017) :
Relatório de Cumprimento do Objeto preenchido de acordo com o Plano de Trabalho aprovado e com o modelo anexo ao site www.turismo.gov.br;
Fotografias/filmagens ou matérias de repercussão pós-evento (publicação em jornais, revistas ou reportagens televisivas) de forma a comprovar a realização das apresentações artísticas no evento proposto (shows das duplas sertanejas "Rio Negro e Solimões" e "Chitãozinho e Xororó", do "grupo de pagode "Inimigos da HP" e banda de pop rock "NX Zero") ;
Declaração individual do prestador de serviço com n° do RG, CPF e documento do veículo, discriminando a função exercida detalhada, o valor contratado e o período de execução, de acordo com o aprovado no Plano de Trabalho, nem fotografias e/ou filmagem que pudessem comprovar a "locação de 04 caminhões acoplados, com auto falantes [sic], com gravação de CD para divulgação do Evento da 14°. Festa do Peão de Boiadeiro de Bom Jesus dos Perdões de 24 a 26 de julho de 2009";
cópia do contrato de exclusividade dos artistas com o empresário contratado, registrado em cartório. Deve ser ressaltado que o contrato de exclusividade difere da autorização que confere exclusividade apenas para os dias correspondentes à apresentação dos artistas e que é restrita à localidade do evento."
2.1. Também foram apontadas, no mesmo Relatório, as seguintes irregularidades (peça 52) :
Exigência de doação de 1 kg de alimento para entrada no evento e venda de camarotes, conforme anunciado nos folhetos encaminhados pelo convenente, sem comprovação da reversão do fruto da arrecadação em prol do objeto pactuado ou do recolhimento do correspondente valor estimado à conta do Tesouro Nacional, em desacordo com a Cláusula 3ª, item II, alínea "dd", do Termo de Convênio (peça 5) :
"dd) assegurar que os valores arrecadados com a cobrança de ingressos em shows e eventos ou venda de bens e serviços produzidos ou fornecidos no âmbito deste Convênio sejam revertidos para a consecução do objeto ou recolhidos à conta do Tesouro Nacional; quando for o caso";
Outros "documentos não enviados", segundo registrado registro na aba "Documentos" do Sistema e-TCE: cheque, comprovante de transferência bancária ou outro comprovante de pagamento; comprovante de recolhimento de saldo de recursos; declaração de realização dos objetivos a que se propunha o instrumento; relação de bens, de serviços prestados ou de treinados/capacitados
As irregularidades descritas no item 6 retro configuram prejuízo ao erário, cujo valor atualizado é superior ao limite de R$ 100.000,00, fixado pelo art. 6º, inciso I, da Instrução Normativa TCU 71/2012, alterada pela IN/TCU 76/2016.
O valor do débito encontra-se quantificado conforme demonstrativo elaborado pelo Controle Interno (peça 50) , o qual observou a Decisão 1.122/2000-TCU-Plenário e o Acórdão 1603/2011-TCU-Plenário, com alterações do Acórdão 1247/2012-TCU-Plenário.
O responsável, Sr. Carlos Riginik Junior, ex-prefeito de Bom Jesus dos Perdões/SP (gestão 2009-2012) , foi devidamente notificado em 18/2/2016 pelo órgão repassador MTur, a respeito da reprovação das contas (peça 35) .
		Esgotadas as medidas cabíveis para saneamento dos autos e ante as irregularidades circunstanciadas, o Tomador de Contas Especial (peça 51) concluiu por responsabilizar, em débito, o Sr. Carlos Riginik Junior.
	A Secretaria Federal de Controle Interno da Controladoria-Geral da União concordou com o entendimento do Tomador quanto aos fatos imputados ao responsável indicado no processo, por meio do Relatório de Auditoria 913/2017 (peça 52) , e emitiu o respectivo Certificado de Auditoria (peça 53) , atestando a irregularidade das contas do responsável, seguido pelo Parecer do Dirigente do Órgão de Controle Interno (peça 54) , bem como a manifestação da autoridade ministerial registrando a sua ciência (peça 55) .
No âmbito do TCU, verificou-se que a TCE está devidamente constituída com as peças exigidas, em conformidade com o art. 10 da IN/TCU 71/2012, bem como estão atendidos os pressupostos de constituição e os requisitos legais necessários ao desenvolvimento do feito para o julgamento de mérito (IN-TCU 71/2012, art. 5º, parágrafo único, incisos I a IV) .
Na última instrução técnica (peça 61) , analisando-se os documentos nos autos, concluiu-se pela necessidade de realização de citação das irregularidades a seguir, relativas ao responsável Carlos Riginik Junior (CPF XXX.304.708-XX) , ex-prefeito de Bom Jesus dos Perdões/SP (gestão 2009-2012) :
CITAÇÃO
a) Ocorrência: Não comprovação da boa e regular aplicação dos recursos públicos recebidos do Ministério do Turismo por meio do Convênio n. 704217/2009, celebrado entre o ministério e o município de Bom Jesus dos Perdões/SP, tendo por objeto incentivar o turismo, na realização do evento intitulado "14ª Festa do Peão de Boiadeiro de Bom Jesus dos Perdões/SP'', na forma das análises proferidas na Nota Técnica de Reanálise n. 219/2014 (peça 26) , no Parecer de Reanálise Técnica n. 0324/2014, com Despacho da Coordenação Geral de Monitoramento, Fiscalização e Avaliação de Convênios, (peça 32) e na Nota Técnica de Reanálise Financeira n. 0057/2016 (peça 34) , de forma que não apresentou documentação suficiente para comprovar a execução física do objeto do convênio, bem como para alcançar os objetivos pactuados na avença;
b) Conduta: deixar de comprovar a aplicação dos recursos recebidos do Ministério do Turismo por meio do Convênio n. 704217/2009, celebrado entre o ministério e o município de Bom Jesus dos Perdões/SP, tendo por objeto incentivar o turismo, na realização do evento intitulado "14ª Festa do Peão de Boiadeiro de Bom Jesus dos Perdões/SP'', em virtude da não apresentação dos seguintes documentos e do não esclarecimento das irregularidades levantadas no mesmo documento, mesmo após ter sido instado a fazê-lo pelo órgão repassador (peça 52 - Relatório de Auditoria 913/2017) :
Relatório de Cumprimento do Objeto preenchido de acordo com o Plano de Trabalho aprovado e com o modelo anexo ao site www.turismo.gov.br;
Fotografias/filmagens ou matérias de repercussão pós-evento (publicação em jornais, revistas ou reportagens televisivas) de forma a comprovar a realização das apresentações artísticas no evento proposto (shows das duplas sertanejas "Rio Negro e Solimões" e "Chitãozinho e Xororó", do "grupo de pagode Inimigos da HP" e banda de pop rock "NX Zero") ;
Declaração individual do prestador de serviço com n° do RG, CPF e documento do veículo, discriminando a função exercida detalhada, o valor contratado e o período de execução, de acordo com o aprovado no Plano de Trabalho, nem fotografias e/ou filmagem que pudessem comprovar a "locação de 04 caminhões acoplados, com auto falantes [sic], com gravação de CD para divulgação do Evento da 14°. Festa do Peão de Boiadeiro de Bom Jesus dos Perdões de 24 a 26 de julho de 2009";
Cópia do contrato de exclusividade dos artistas com o empresário contratado, registrado em cartório. Deve ser ressaltado que o contrato de exclusividade difere da autorização que confere exclusividade apenas para os dias correspondentes à apresentação dos artistas e que é restrita à localidade do evento."
Exigência de doação de 1 kg de alimento para entrada no evento e venda de camarotes, conforme anunciado nos folhetos encaminhados pelo convenente, sem comprovação da reversão do fruto da arrecadação em prol do objeto pactuado ou do recolhimento do correspondente valor estimado à conta do Tesouro Nacional, em desacordo com a Cláusula 3º, II, "dd", do Termo de Convênio: "dd) assegurar que os valores arrecadados com a cobrança de ingressos em shows e eventos ou venda de bens e serviços produzidos ou fornecidos no âmbito deste Convênio sejam revertidos para a consecução do objeto ou recolhidos à conta do Tesouro Nacional; quando for o caso"; peça 5) ;
Outros "documentos não enviados", segundo registrado registro na aba "Documentos" do Sistema e-TCE: cheque, comprovante de transferência bancária ou outro comprovante de pagamento; comprovante de recolhimento de saldo de recursos; declaração de realização dos objetivos a que se propunha o instrumento; relação de bens, de serviços prestados ou de treinados/capacitados.
	VALOR ORIGINAL (R$) 
	DATA DA OCORRÊNCIA

	124.420,50
	15/10/2009

Em cumprimento ao pronunciamento da unidade (peça 63) , de 14/9/2018, foi efetuada a citação do responsável, conforme delineado a seguir (vide despacho à peça 46) :
	Documento de notificação
	Data do ofício
	Data do recebimento do ofício
	Recebedor do Ofício
	Origem do endereço
	Fim do Prazo para defesa

	Ofício 2539/2018-SecexTCE
 (peça 64) 
	27/10/2018
	Devolvido (peças 65/66) 
	Não houve
	RFB (peça 58) 
	n/a

	Ofício 1932/2019-SecexTCE
 (peça 70) 
	17/4/2019
	9/5/2019 (peça 71) 
	Catarina Gasparotto
	Renach (peças 68/69) 
	6/5/2019

	Ofício 11583/2019-Seproc
	19/11/2019
	Não procurado (peças 75/
	Não houve
	RFB (peça 73) 
	n/a

Transcorrido o prazo regimental, o responsável permaneceu silente, devendo ser considerado revél, nos termos do art. 12, §3º, da Lei 8.443/1992.
EXAME TÉCNICO
Em exame, TCE instaurada pelo MTur em razão da impugnação total das despesas, decorrente de irregularidades na execução física do objeto do Convênio 704217/2009 (Siafi/Siconv 704217) que teve por objeto incentivar o turismo por meio do apoio à realização do evento intitulado "14ª Festa do Peão de Boiadeiro de Bom Jesus dos Perdões/SP
Da validade das notificações
Preliminarmente, cumpre tecer breves considerações sobre a forma como são realizadas as comunicações processuais no TCU. A esse respeito, destacam-se o art. 179, do Regimento Interno do TCU (Resolução 155, de 4/12/2002) e o art. 4º, inciso III, § 1º, da Resolução TCU 170, de 30 de junho de 2004, in verbis:
Art. 179. A citação, a audiência ou a notificação, bem como a comunicação de diligência, farse-ão:
I - mediante ciência da parte, efetivada por servidor designado, por meio eletrônico, fac-símile, telegrama ou qualquer outra forma, desde que fique confirmada inequivocamente a entrega da comunicação ao destinatário;
II - mediante carta registrada, com aviso de recebimento que comprove a entrega no endereço do destinatário;
III - por edital publicado no Diário Oficial da União, quando o seu destinatário não for localizado
 (...) 
Art. 3º As comunicações serão dirigidas ao responsável, ou ao interessado, ou ao dirigente de órgão ou entidade, ou ao representante legal ou ao procurador constituído nos autos, com poderes expressos no mandato para esse fim, por meio de:
I - correio eletrônico, fac-símile ou telegrama;
II - servidor designado;
III - carta registrada, com aviso de recebimento;
IV - edital publicado no Diário Oficial da União, quando o seu destinatário não for localizado, nas hipóteses em que seja necessário o exercício de defesa".
Art. 4º. Consideram-se entregues as comunicações:
I - efetivadas conforme disposto nos incisos I e II do artigo anterior, mediante confirmação da ciência do destinatário;
II - realizadas na forma prevista no inciso III do artigo anterior, com o retorno do aviso de recebimento, entregue comprovadamente no endereço do destinatário;
III - na data de publicação do edital no Diário Oficial da União, quando realizadas na forma prevista no inciso IV do artigo anterior.
§ 1º O endereço do destinatário deverá ser previamente confirmado mediante consulta aos sistemas disponíveis ao Tribunal ou a outros meios de informação, a qual deverá ser juntada ao respectivo processo.
 (...) 
Bem se vê, portanto, que a validade da citação via postal não depende de que o aviso de recebimento seja assinado pelo próprio destinatário da comunicação, o que dispensa, no caso em tela, a entrega do AR em "mãos próprias". A exigência da norma é no sentido de o Tribunal verificar se a correspondência foi entregue no endereço correto, residindo aqui a necessidade de certeza inequívoca. 
Não é outra a orientação da jurisprudência do TCU, conforme se verifica dos julgados a seguir transcritos:
São válidas as comunicações processuais entregues, mediante carta registrada, no endereço correto do responsável, não havendo necessidade de que o recebimento seja feito por ele próprio (Acórdão 3648/2013-TCU-Segunda Câmara, Relator Ministro JOSÉ JORGE) ;
É prescindível a entrega pessoal das comunicações pelo TCU, razão pela qual não há necessidade de que o aviso de recebimento seja assinado pelo próprio destinatário. Entregandose a correspondência no endereço correto do destinatário, presume-se o recebimento da citação. (Acórdão 1019/2008-TCU-Plenário, Relator Ministro BENJAMIN ZYMLER) ;
As comunicações do TCU, inclusive as citações, deverão ser realizadas mediante Aviso de Recebimento - AR, via Empresa Brasileira de Correios e Telégrafos, bastando para sua validade que se demonstre que a correspondência foi entregue no endereço correto. (Acórdão 1526/2007-TCU-Plenário, Relator Ministro AROLDO CEDRAZ) .
A validade do critério de comunicação processual do TCU foi referendada pelo Supremo Tribunal Federal, nos termos do julgamento do MS-AgR 25.816/DF, por meio do qual se afirmou a desnecessidade da ciência pessoal do interessado, entendendo-se suficiente a comprovação da entrega do "AR" no endereço do destinatário:
EMENTA: AGRAVO REGIMENTAL. MANDADO DE SEGURANÇA. DESNECESSIDADE DE INTIMAÇÃO PESSOAL DAS DECISÕES DO TRIBUNAL DE CONTAS DA UNIÃO. ART. 179 DO REGIMENTO INTERNO DO TCU. INTIMAÇÃO DO ATO IMPUGNADO POR CARTA REGISTRADA, INICIADO O PRAZO DO ART. 18 DA LEI nº 1.533/51 DA DATA CONSTANTE DO AVISO DE RECEBIMENTO. DECADÊNCIA RECONHECIDA. AGRAVO IMPROVIDO.
O envio de carta registrada com aviso de recebimento está expressamente enumerado entre os meios de comunicação de que dispõe o Tribunal de Contas da União para proceder às suas intimações.
O inciso II do art. 179 do Regimento Interno do TCU é claro ao exigir apenas a comprovação da entrega no endereço do destinatário, bastando o aviso de recebimento simples.
No caso vertente, a citação do responsável se deu forma zelosa, em endereço constante de base fidedigna, com a entrega do ofício comprovadamente no endereço do responsável, por meio de Aviso de Recebimento assinado por terceiros (vide Termo de Pesquisa de Endereço à peça 76) .
Conforme Termo de Pesquisa de Endereço (peça 76) , restaram infrutíferas as duas tentativas de citação do responsável em seu endereço constante da base da Receita Federal, tendo, porém, sido efetuada a citação por meio de seu endereço alternativo da base Renach (peças 68 a 71) , ainda que recebido por terceiros.
Desse modo, transcorrido o prazo para o responsável, deu-se sequência aos autos.
Da revelia do responsável
Nos processos do TCU, a revelia não leva à presunção de que seriam verdadeiras todas as imputações levantadas contra os responsáveis, diferentemente do que ocorre no processo civil, em que a revelia do réu opera a presunção da verdade dos fatos narrados pelo autor. Dessa forma, a avaliação da responsabilidade do agente não pode prescindir da prova existente no processo ou para ele carreada. 
Ao não apresentar sua defesa, o responsável deixou de produzir provas da regular aplicação dos recursos sob sua responsabilidade, em afronta às normas que impõem aos gestores públicos a obrigação legal de, sempre que demandados pelos órgãos de controle, apresentarem os documentos que demonstrem a correta utilização das verbas públicas, a exemplo do contido no art. 93 do Decreto-Lei 200/67:
Quem quer que utilize dinheiros públicos terá de justificar seu bom e regular emprego na conformidade das leis, regulamentos e normas emanadas das autoridades administrativas competentes.
Mesmo a alegação de defesa não sendo apresentada, considerando o princípio da verdade material que rege esta Corte, procurou-se buscar, em manifestações do responsável na fase interna desta TCE, se havia algum argumento que pudesse ser aproveitado em favor dele. Assim, não foi localizado qualquer documento de defesa (em consonância com as observações do Relatório do Tomador de Contas Especial, peça 51, p.3, tópico VI) . Logo, não há apresentação de justificativas plausíveis nem documentação apta a comprovar a boa e regular gestão dos recursos.
Da prescrição da pretensão punitiva
Vale ressaltar que a pretensão punitiva do TCU, conforme Acórdão 1441/2016-TCU-Plenário, que uniformizou a jurisprudência acerca dessa questão, subordina-se ao prazo geral de prescrição indicado no art. 205 do Código Civil (CC) , que é de 10 anos, contado da data de ocorrência da irregularidade sancionada, nos termos do art. 189 do CC, sendo este prazo interrompido pelo ato que ordenar a citação, a audiência ou a oitiva do responsável. 
No caso em exame, não ocorreu a prescrição, uma vez que a irregularidade sancionada ocorreu em 15/10/2009 (data de origem do débito) , e o ato de ordenação da citação nesta Corte ocorreu em 14/9/2018 (peça 63) .
Do desfecho
Em se tratando de processo em que a parte interessada não se manifestou acerca das irregularidades imputadas, não há elementos para que se possa efetivamente aferir e reconhecer a ocorrência de boa-fé na conduta do responsável, podendo este Tribunal, desde logo, proferir o julgamento de mérito pela irregularidade das contas, conforme os termos dos §§ 2º e 6º do art. 202 do Regimento Interno do TCU (Acórdão 2064/2011-TCU-Primeira Câmara - relator Min. Ubiratan Aguiar, 6.182/2011-TCU-1ª Câmara - relator Min. Weber de Oliveira, 4.072/2010-TCU-1ª Câmara - Relator Min. Valmir Campelo, 1.189/2009-TCU-1ª Câmara - Relator Min. Marcos Bemquerer, e 731/2008-TCU-Plenário - Relator Min. Aroldo Cedraz) .
Dessa forma, o responsável deve ser considerado revel, nos termos do art. 12, §3º, da Lei 8.443/1992, devendo as contas do Sr. Carlos Riginik Junior (CPF XXX.304.708-XX) , ex-prefeito de Bom Jesus dos Perdões/SP (gestão 2009-2012) , serem julgadas irregulares, condenando-o ao débito apurado e aplicando-lhe a multa prevista no art. 57 da Lei 8.443/1992.
CONCLUSÃO
	Em face da análise promovida na seção "Exame Técnico", verifica-se que o responsável não logrou comprovar a boa e regular aplicação dos recursos, e, instado a se manifestar, optou pelo silêncio, configurando a revelia, nos termos do §3º, do art. 12, da Lei 8.443/1992. Ademais, inexistem nos autos elementos que demonstrem a boa-fé do responsável ou a ocorrência de outras excludentes de culpabilidade.
Verifica-se também que não houve a prescrição da pretensão punitiva, conforme análise já realizada.
	Tendo em vista que não constam dos autos elementos que permitam reconhecer a boa-fé do responsável, sugere-se que as suas contas sejam julgadas irregulares, nos termos do art. 202, § 6º, do Regimento Interno (RI/TCU) , com a imputação do débito atualizado monetariamente e acrescido de juros de mora, nos termos do art. 202, §1º do Regimento Interno (RI/TCU) , descontado o valor eventualmente recolhido, com a aplicação da multa prevista no art. 57 da Lei 8.443/1992 (LO/TCU) .
PROPOSTA DE ENCAMINHAMENTO
Diante do exposto, submetemos os autos à consideração superior, propondo ao Tribunal:
a)  considerar revel o Sr. Carlos Riginik Junior (CPF XXX.304.708-XX) , ex-prefeito de Bom Jesus dos Perdões/SP (gestão 2009-2012) , para todos os efeitos, dando-se prosseguimento ao processo, com fulcro no art. 12, § 3º, da Lei 8.443/1992;
b)  julgar irregulares, nos termos dos arts. 1º, inciso I, 16, inciso III, alínea "c", § 2º, da Lei 8.443/1992 c/c os arts. 19 e 23, inciso III, da mesma Lei, e com arts. 1º, inciso I, 209, inciso III, 210 e 214, inciso III, do Regimento Interno/TCU, as contas do Sr. Carlos Riginik Junior (CPF XXX.304.708-XX) , ex-prefeito de Bom Jesus dos Perdões/SP (gestão 2009-2012) , condenando-o ao pagamento da importância a seguir especificada, atualizada monetariamente e acrescida dos juros de mora, calculada a partir das datas discriminadas até a data da efetiva quitação do débito, fixando-lhe o prazo de quinze dias, para que comprove, perante o Tribunal, o recolhimento da referida quantia aos cofres do Tesouro Nacional, nos termos do art. 23, inciso III, alínea "a", da citada lei;
b.1) Quantificação do débito e data de origem:
	Valor original (R$) 
	Data da ocorrência

	124.420,50
	15/10/2009

Valor atualizado do débito (com juros) em 5/8/2020: R$ 297.472,59 (peça 77) 
c)  aplicar ao Sr. Carlos Riginik Junior (CPF XXX.304.708-XX) , ex-prefeito de Bom Jesus dos Perdões/SP (gestão 2009-2012) , a multa prevista no art. 57 da Lei 8.443/1992 c/c o art. 267 do Regimento Interno, fixando-lhe o prazo de quinze dias, a contar da notificação, para que comprove, perante o Tribunal (art. 214, III, a, do Regimento Interno do TCU) , o recolhimento da dívida aos cofres do Tesouro Nacional, atualizada monetariamente desde a data do acórdão que vier a ser proferido por este Tribunal até a do efetivo recolhimento, se paga após o vencimento, na forma da legislação em vigor;
d)  autorizar, desde logo, a cobrança judicial da dívida, caso não atendida a notificação, na forma do disposto no art. 28, inciso II, da Lei 8.443/1992;
e)  autorizar também, desde logo, se requerido, com fundamento no art. 28, inciso I, da Lei 8.443, de 1992 c/c o art. 217, §§ 1º e 2º do Regimento Interno, o parcelamento da dívida em até 36 parcelas, incidindo sobre cada parcela, corrigida monetariamente, os correspondentes acréscimos legais fixando-lhe o prazo de quinze dias, a contar do recebimento da notificação, para comprovar perante o Tribunal o recolhimento da primeira parcela, e de trinta dias, a contar da parcela anterior, para comprovar os recolhimentos das demais parcelas, devendo incidir sobre cada valor mensal, atualizado monetariamente, os juros de mora devidos, no caso do débito, na forma prevista na legislação em vigor, alertando ao responsável de que a falta de comprovação do recolhimento de qualquer parcela importará o vencimento antecipado do saldo devedor, nos termos do § 2º do art. 217 do Regimento Interno deste Tribunal;
f)  alertar o responsável de que a falta de comprovação do recolhimento de qualquer parcela importará o vencimento antecipado do saldo devedor, nos termos do § 2º do art. 217 do Regimento Interno deste Tribunal; 
g)  enviar cópia do Acórdão a ser prolatado, bem como do Relatório e do Voto que o fundamentarem, à Procuradoria da República em São Paulo, nos termos do § 3º do art. 16 da Lei 8.443/1992 c/c o § 7º do art. 209 do Regimento Interno do TCU, para adoção das medidas cabíveis;
h)  enviar cópia do Acórdão que vier a ser proferido ao Ministério do Turismo (MTur) e ao responsável, para ciência, informando que a presente deliberação, acompanhada do Relatório e do Voto que a fundamenta, está disponível para a consulta no endereço , além de esclarecer que, caso requerido, o TCU poderá fornecer sem custos as correspondentes cópias, de forma impressa. [...]"
3.	O Ministério Público junto a este Tribunal, à Peça 80, manifesta-se de acordo com a proposta da unidade técnica.
	É o Relatório.

não há.

Subprocurador-Geral Paulo Soares Bugarin.

TOMADA DE CONTAS ESPECIAL. MINISTÉRIO DO TURISMO. CONVÊNIO. EVENTO INTITULADO "14ª FESTA DO PEÃO DE BOIADEIRO DE BOM JESUS DOS PERDÕES/SP". IRREGULARIDADES NA EXECUÇÃO FÍSICA. CITAÇÃO. REVELIA. DÉBITO. MULTA. COMUNICAÇÕES.

TOMADA DE CONTAS ESPECIAL (TCE)

Secretaria de Controle Externo de Tomada de Contas Especial (SecexTCE).

Aprecia-se nesta oportunidade Tomada de Contas Especial instaurada pelo Ministério do Turismo (MTur) em desfavor do Sr. Carlos Riginik Junior, ex-prefeito de Bom Jesus dos Perdões-SP (gestão 2009-2012) , em razão da impugnação total das despesas, decorrente de irregularidades na execução física do objeto do Convênio 704217/2009 (Siafi/Siconv 704217) , celebrado entre o MTur e o Município (Peça 5) , que teve por objeto incentivar o turismo por meio do apoio à realização do evento intitulado "14ª Festa do Peão de Boiadeiro de Bom Jesus dos Perdões/SP".
O Convênio foi firmado no valor de R$ 130.968,75, para a execução do objeto, sendo R$ 124.420,50 à conta do concedente e R$ 6.548,25 correspondente à contrapartida do convenente. Teve vigência de 23/7/2009 a 23/10/2009, prorrogado de ofício para 29/11/2009 (Peça 57, p. 56) , com prazo para apresentação da prestação de contas até 29/12/2009. 
O fundamento para a instauração da Tomada de Contas Especial foi a impugnação total das despesas, decorrente de irregularidades na execução física do objeto do Convênio 704217/2009, nas análises proferidas na Nota Técnica de Reanálise 219/2014 (Peça 26) , no Parecer de Reanálise Técnica 0324/2014, com Despacho da Coordenação Geral de Monitoramento, Fiscalização e Avaliação de Convênios (Peça 32) e na Nota Técnica de Reanálise Financeira 0057/2016 (Peça 34) , relativas à execução física e financeira, respectivamente, de forma que não foram apresentados, pelo convenente, elementos suficientes para emissão de parecer técnico conclusivo a respeito do cumprimento do objeto do convênio.
O responsável deixou de apresentar os seguintes documentos, mesmo após ter sido instado a fazê-lo pelo órgão repassador (Peça 52 - Relatório de Auditoria 913/2017) :
a) Relatório de Cumprimento do Objeto preenchido de acordo com o Plano de Trabalho aprovado e com o modelo anexo ao site ;
b) fotografias/filmagens ou matérias de repercussão pós-evento (publicação em jornais, revistas ou reportagens televisivas) de forma a comprovar a realização das apresentações artísticas no evento proposto (shows das duplas sertanejas "Rio Negro e Solimões" e "Chitãozinho e Xororó", do "grupo de pagode "Inimigos da HP" e banda de pop rock "NX Zero") ;
c) declaração individual do prestador de serviço com do RG, CPF e documento do veículo, discriminando a função exercida detalhada, o valor contratado e o período de execução, de acordo com o aprovado no Plano de Trabalho, nem fotografias e/ou filmagem que pudessem comprovar a "locação de 04 caminhões acoplados, com auto falante, com gravação de CD para divulgação do Evento da 14°. Festa do Peão de Boiadeiro de Bom Jesus dos Perdões de 24 a 26 de julho de 2009";
e) cópia do contrato de exclusividade dos artistas com o empresário contratado, registrado em cartório. Deve ser ressaltado que o contrato de exclusividade difere da autorização que confere exclusividade apenas para os dias correspondentes à apresentação dos artistas e que é restrita à localidade do evento."
5.	Também foram apontadas no mesmo Relatório irregularidades referentes à exigência de doação de 1 kg de alimento para entrada no evento e venda de camarotes, conforme anunciado nos folhetos encaminhados pelo convenente, sem comprovação da reversão do fruto da arrecadação em prol do objeto pactuado ou do recolhimento do correspondente valor estimado à conta do Tesouro Nacional, em desacordo com a Cláusula 3ª, item II, alínea "dd", do Termo de Convênio (Peça 5) , bem como o não envio de cópia de cheque, comprovante de transferência bancária ou outro comprovante de pagamento, comprovante de recolhimento de saldo de recursos, declaração de realização dos objetivos a que se propunha o instrumento; relação de bens, de serviços prestados ou de treinados/capacitados (Peça 52) .
6.	No âmbito do TCU, regularmente citado (Ofícios 2539/2018-SecexTCE, Peça 64, 1932/2019-SecexTCE, Peça 70 e 11583/2019-Seproc, Peça 74) , o responsável não compareceu aos autos para apresentar suas alegações de defesa e tampouco recolheu aos cofres públicos o valor do débito apurado. Nos termos do art. 12, § 3º, da Lei 8.443/1992, deve então ser considerado revel, dando-se prosseguimento aos autos.
7.	Mesmo a alegação de defesa não sendo apresentada, considerando o princípio da verdade material que rege esta Corte, a unidade técnica buscou em manifestações do responsável na fase interna desta TCE, se havia algum argumento que pudesse ser aproveitado em favor dele, não localizado qualquer elemento apto a comprovar a boa e regular gestão dos recursos.
8.	Ante esses fatos, em sua derradeira instrução, a unidade instrutiva deste Tribunal, com a anuência do Ministério Público junto ao TCU propõe, em pareceres uniformes, julgar irregulares as contas do responsável, imputar-lhe débito no valor apurado e, ante a não ocorrência da prescrição, aplicar-lhe a multa prevista no art. 57 da Lei 8.443/1992.
9.	Acolho o encaminhamento proposto pela Secex-TCE, a qual teve a anuência do Parquet especial, cuja análise adoto como parte das minhas razões de decidir.
10.	Entendo que não há elementos nos autos hábeis a modificar o entendimento acerca das irregularidades em apuração. Ao não apresentar sua defesa, o responsável deixou de produzir prova da regular aplicação dos recursos sob sua responsabilidade, em afronta às normas que impõem aos gestores públicos a obrigação legal de apresentar os documentos que demonstrem a correta utilização das verbas públicas, sempre que demandados pelos órgãos de controle.
11.	Assim, o responsável não logrou comprovar a boa e regular aplicação dos recursos e, instados a se manifestar optou pelo silêncio, configurando a sua revelia nos termos do § 3º do art. 12 da Lei 8.443/1992.
12.	Consoante jurisprudência pacífica desta Corte, compete ao gestor prestar contas da integralidade das verbas federais recebidas, cabendo-lhe o ônus da prova quanto à boa e regular aplicação desses recursos.
13.	Quanto à ocorrência da prescrição da pretensão punitiva, consoante o incidente de uniformização de jurisprudência deliberado no Acórdão 1441/2016-TCU-Plenário, aplica-se o prazo de dez anos previsto no art. 205 do Código Civil vigente, a contar da data de ocorrência do fato tido por irregular.
14.	No caso em exame, não ocorreu à prescrição, uma vez que a irregularidade sancionada ocorreu em 15/10/2009 (Peça 7) , e o ato de ordenação da citação ocorreu em 14/9/2018 (Peça 63) .
15. 	Presentes, portanto, todos os elementos necessários para julgar irregulares as contas do Sr. Carlos Riginik Junior, condenando-o ao débito apurado nos autos.
16.	Entendo adequado aplicar ao responsável a multa prevista no art. 57 da Lei 8.443/1992 cujo valor fixo em R$ 25.000,00.
17.	Em acréscimo, entendo pertinente autorizar, antecipadamente, caso venha a ser solicitado, o pagamento das dívidas em até 36 (trinta e seis) parcelas mensais sucessivas, a primeira a vencer em 15 (quinze) dias após a notificação e as demais a cada 30 (trinta) dias, com a incidência dos devidos encargos legais sobre cada uma delas e com o alerta de que a falta de comprovação de recolhimento de qualquer parcela acarretará vencimento antecipado do saldo devedor.
18.	Por fim, considero apropriado dar ciência da deliberação que vier a ser proferida ao Procurador-Chefe da Procuradoria da República no Estado de São Paulo, nos termos do § 3º do art. 16 da Lei 8.443/1992 c/c o § 7º do art. 209 do Regimento Interno/TCU, bem como ao Ministério do Turismo e ao responsável, informando-os que seu inteiro teor pode ser consultado no endereço .
	Ante o exposto, VOTO por que o Tribunal adote a deliberação que ora submeto à apreciação deste Colegiado.
TCU, Sala das Sessões Ministro Luciano Brandão Alves de Souza, em.
AROLDO CEDRAZ
Relator